ACORDAO-COMPLETO-2406581

ACÓRDÃO 6587/2020 ATA 19/2020 - SEGUNDA CÂMARA

VISTOS, relatados e discutidos estes autos de Representação formulada pelo Município de São José do Divino/MG em face de supostas irregularidades constantes do Convênio 723873/2009, firmado entre aquela municipalidade e o Ministério do Turismo, que teve por objeto o apoio à realização da Festa de Réveillon do período de 30/12/2009 a 1º/1/2010, com valor total de                 R$ 105.000,00, sendo R$ 100.000,00 provenientes da concedente e R$ 5.000,00 a título de contrapartida,
ACORDAM os Ministros do Tribunal de Contas da União, reunidos em Sessão da Segunda Câmara, diante das razões expostas pelo Relator, em: 
9.1. conhecer da presente Representação, satisfeitos os requisitos de admissibilidade previstos nos arts. 235 e 237, inciso III, do Regimento Interno deste Tribunal e no art. 103 da Resolução-TCU 259/2014;
9.2. determinar ao Ministério do Turismo, com fulcro no art. 1º, inciso XXI, do Regimento Interno, que encaminhe ao Tribunal de Contas da União, no prazo de trinta dias, informações sobre o Convênio 723873/2009 com as devidas conclusões do órgão ou, se for o caso, a tomada de contas especial;     
9.3. determinar à Secretaria de Controle Externo do Desenvolvimento Econômico que acompanhe o cumprimento do item 9.2 deste Acórdão e, recebida as informações do Convênio 723873/2009, reinstrua a matéria à luz dos novos elementos carreados ao processo; e  
9.4. dar ciência deste Acórdão ao Ministério do Turismo e ao representante, informando que o Relatório e o Voto que o fundamentam podem ser consultados por meio do endereço www.tcu.gov.br/acordaos.

Representação em face de supostas irregularidades constantes do convênio que teve por objeto o apoio à realização da Festa de Réveillon.

Segunda Câmara

Prefeitura Municipal de São José do Divino - MG.

3. Representante: Município de São José do Divino - MG

13.1. Ministros presentes: Ana Arraes (Presidente), Augusto Nardes, Aroldo Cedraz e Raimundo Carreiro (Relator).
13.2. Ministros-Substitutos presentes: Marcos Bemquerer Costa e André Luís de Carvalho.

ACORDAO-COMPLETO-2440995

Acórdão de Relação 13093/2020 - Segunda Câmara

Acórdão de Relação

RAIMUNDO CARREIRO

Trata-se de representação formulada pelo Município de São José do Divino/MG em face de supostas irregularidades constantes do Convênio 723873/2009, firmado entre aquela municipalidade e o Ministério do Turismo, que teve por objeto o apoio à realização da Festa de Réveillon do período de 30/12/2009 a 1º/1/2010, com valor total de R$ 105.000,00, sendo R$ 100.000,00 da concedente, e     R$ 5.000,00 a título de contrapartida.
2.	A Secretaria de Controle Externo do Desenvolvimento Econômico (SecexDesenvolvimento) , em instrução às peças 17 a 19, propôs conhecer da presente representação para, no mérito, considerá-la prejudicada, in verbis:
"INTRODUÇÃO
1.	Trata-se de representação apresentada pelo Município de São José do Divino/MG, a respeito de possíveis irregularidades ocorridas no âmbito do Convênio 723873/2009, no montante de R$ 105.000,00, sendo R$ 100.000,00 da concedente, e R$ 5.000,00 a título de contrapartida da convenente, firmado entre o município e o Ministério do Turismo - MTur, que tinha como objeto o apoio à realização da Festa de Réveillon do período de 30/12/2009 a 1º/1/2010. 
HISTÓRICO
2.	O representante esclarece que a denúncia tem por ponto de partida a conduta assumida pelo ex-prefeito, na gestão 2009/2012, acima nominado e qualificado, tendo em vista o desrespeito praticado contra os termos do Convênio, notadamente, o estabelecido na Cláusula Terceira, inciso II, letra b, bem como o constante do art. 26-A da Lei 10.522/2002.
2.1	A letra b, do inciso II da Cláusula Terceira do Convênio 723873/2009, firmado entre o município e o Ministério do Turismo - Mtur, estipula que compete ao Convenente, o município de São José do Divino/MG - peça 5, p. 3:
 (...) .
b) aplicar os recursos recebidos para execução do objeto deste Convênio e os oferecidos em contrapartida, de acordo com o Plano de Trabalho aprovado, inclusive os resultantes de eventual aplicação no mercado financeiro, quando for o caso, devendo sua movimentação realizar-se em conformidade com o disposto na Cláusula Sétima - Da Movimentação da Conta Específica e Da Aplicação dos Recursos. 
2.2	No que diz respeito à Lei 10.522/2002, que dispõe sobre o Cadastro Informativo dos créditos não quitados de órgãos e entidades federais - Cadin e dá outras providências, determina em seu art. 26-A que: 
 (...) 
Art. 26-A.  O órgão ou entidade que receber recursos para execução de convênios, contratos de repasse e termos de parcerias na forma estabelecida pela legislação federal estará sujeito a prestar contas da sua boa e regular aplicação, observando-se o disposto nos §§ 1o a 10 deste artigo.  (Incluído pela Lei nº 12.810, de 2013) 
§ 1o  Norma específica disporá sobre o prazo para prestação de contas e instauração de tomada de contas especial, se for o caso.  (Incluído pela Lei nº 12.810, de 2013) 
§ 2o  Quando a prestação de contas não for encaminhada no prazo estabelecido, será concedido o prazo máximo de 30 (trinta) dias para sua apresentação, ou recolhimento dos recursos, incluídos os rendimentos da aplicação no mercado financeiro, atualizados monetariamente e acrescidos de juros de mora, na forma da lei.  (Incluído pela Lei nº 12.810, de 2013) 
§ 3o  Para os convênios em que não tenha havido qualquer execução física nem utilização dos recursos, o recolhimento à conta única do Tesouro deverá ocorrer sem a incidência de juros de mora, mas com os rendimentos da aplicação financeira.  (Incluído pela Lei nº 12.810, de 2013) 
§ 4o  Apresentada a prestação de contas, o concedente deverá apreciá-la aprovando ou rejeitando, total ou parcialmente, as contas, de forma motivada.  (Incluído pela Lei nº 12.810, de 2013) 
§ 5o Na ocorrência de uma das hipóteses de inadimplência previstas nos §§ 1o a 4o, ou no caso de as contas prestadas serem rejeitadas total ou parcialmente, o concedente registrará a inadimplência no sistema de gestão do instrumento e comunicará o fato ao órgão de contabilidade analítica a que estiver vinculado, para fins de instauração de tomada de contas especial, ou outro procedimento de apuração no qual sejam garantidos oportunizados o contraditório e a ampla defesa das partes envolvidas.  (Incluído pela Lei nº 12.810, de 2013) 
§ 6o  Confirmada a existência de prejuízo ao erário ou desvio dos recursos na forma do § 5o, serão implementadas medidas administrativas ou judiciais para recuperação dos valores, sob pena de responsabilização solidária.  (Incluído pela Lei nº 12.810, de 2013) 
§ 7o  Cabe ao prefeito e ao governador sucessor prestarem contas dos recursos provenientes de convênios, contratos de repasse e termos de parcerias firmados pelos seus antecessores.  (Incluído pela Lei nº 12.810, de 2013) 
§ 8o  Na impossibilidade de atender ao disposto no § 7o, deverão ser apresentadas ao concedente justificativas que demonstrem o impedimento de prestar contas e solicitação de instauração de tomada de contas especial.  (Incluído pela Lei nº 12.810, de 2013) 
§ 9o  Adotada a providência prevista no § 8o, o registro de inadimplência do órgão ou entidade será suspenso, no prazo de até 48 (quarenta e oito) horas, pelo concedente. (Incluído pela Lei nº 12.810, de 2013) 
§ 10.  Norma específica disporá sobre o prazo para registro de inadimplência no sistema de gestão do instrumento e a forma de notificação prévia com os referidos prazos. (Incluído pela Lei nº 12.810, de 2013) .
2.3	Relata que, de conformidade com a Cláusula Décima Segunda dos termos do Convênio, a prestação de contas final deveria ter sido entregue até  9/5/2019, ou seja, trinta dias após o término da vigência do Convênio, que ocorreu em 1º/6/2010; no entanto, o titular da municipalidade, à época, apresentou a prestação de contas, intempestivamente, somente em 16/9/2010 - peça 1, p. 2.
2.3.1	Em decorrência, após a análise, mediante o Ofício 1473/2019-CGCV/Spoa/GSE/SE, dirigido à Prefeitura de São José do Divino/MG - peça 8, p. 1-4, e, 1474/2019/Spoa/GSE/SE - peça 9, destinado ao ex-prefeito, Sr. Geraldo Guedes Rodrigues, a Coordenação-Geral de Convênios do Ministério do Turismo, comunica que : 
a) Quanto à realização do objeto (execução física) : APROVADA COM RESSALVAS, conforme Nota Técnica de Análise nº 632/2012 - peça 8, p. 5-10; e 
b) Quanto à regularidade da aplicação financeira: APROVADA EM PARTE COM RESSALVA, conforme Parecer Financeiro nº 409/2012 - peça 8, p. 11-18.
2.3.2	No que diz respeito à Nota Técnica de Análise 632/2012, de 6/8/2012, em suas conclusões é assente que houve o descumprimento do estabelecido no § 4º do art. 15, da Portaria Mtur 171/2008. Observando-se, por importante, que a referida Portaria l foi revogada pela de nº 153/2009, de 6/10/2009. 
2.3.2.1	Dentro deste diapasão, verifica-se que a fundamentação legal tomada pela Coordenação-Geral de Monitoramento, Fiscalização e Avaliação de Convênios da Secretaria Nacional de Políticas do Turismo do Ministério do Turismo já não se aplicava ao caso, considerando que o convênio foi assinado em 17/12/2009 e publicado em 20/1/2010, mas, sim a Portaria Mtur 153/2009, de 6/10/2009.
2.3.2.2	Doutra sorte, o Parecer Financeiro 409/2012 - peça 8, p. 11-18, considerou a prestação de contas regular com ressalva, considerando que a empresa Luzi Show Produções Ltda., foi contratada por inexigibilidade, relativamente às atrações do Show Artísticos Musical com a participação de Claudinho Marca Passo, Beto Vally Salvador, Carlinhos e Eder e GV Brasil. De se dizer que os requisitos para a inexigibilidade não foram comprovados, razão pela qual foi glosado o valor de R$ 80.000,00, que corresponde ao montante do contrato firmado com a referida empresa - peça 8, p. 13-14.
2.4	Em vista dos fatos, relativamente às comunicações trocadas com a Coordenação-Geral de Convênios do Ministério do Turismo, o representante, relativamente ao Ofício 1473/2019/CHCV/ Spoa/GSE/SE, aduz que - peça 1, p. 3, e 10:
 (...) encaminhou ao Ministro de Estado do Turismo, ofício s/nº datado de 16 de julho de 2019 (DOC.) , solicitando a INSTAURAÇÃO DE TOMADA DE CONTAS ESPECIAL, a fim de que o Município de São José do Divino/MG não seja inscrito no CAUC, em consequência da indevida prestação de contas do Convênio nº 723873/2009".
2.4.1	Em decorrência da solicitação formulada, de instauração de Tomada de Contas Especial, o Mtur, após reanálise levada a cabo, comunicou, mediante o Ofício 2602/2019/CGCV/Spoa/GSE/ SE - peça 11, que: 
 (...) após uma reanálise da prestação de contas por parte do MTur, constatou-se irregularidades formais na licitação e na forma de pagamento, as quais ensejaram a reprovação da execução financeira do convênio por meio do Parecer Financeiro 892/2018 (peça 1, p. 2; e 315-321) . Informa ainda que devido ao referido convênio, o município teve restrição registrada no Cadastro Único de Convenentes (Cauc) , peça 1, p. 2 e 60 (grifo do auditor) . 
2.4.2	Por importante, segundo o representante do Município, na mesma assentada, o Mtur considera que - peças 1, p. 3, 12 e 13:
 (...) 
2.8 Menciona, ainda, que o Município não apresentou justificativa ao concedente sobre a impossibilidade de prestar contas, e tampouco as medidas adotadas para o resguardo do patrimônio público, a fim de que sejam adotadas as medidas legais, no sentido de apurar a responsabilidade do ex-prefeito, no que se refere ao Convênio em comento. Daí, tomamos a atitude de ingressar com a presente denúncia, dentre outras comunicações aos órgãos fiscalizadores. 
2.5 	Por último, em 19 de fevereiro de 2020, o Município foi notificado por e-mail do ofício 159/2020/GSNDTur/SNDTur, da Secretaria Nacional de Desenvolvimento e Competitividade do Turismo, informando sobre o registro da inadimplência do Município junto ao SIAFI/CAUC e a autorização para instaurar Tomada de Contas Especial - Convênio 723873/2009, conforme proposto no ofício 126/CEAC/CGCV/SPOA/GSE/SE - peças 12 e 13.
2.6	No restante da peça 1, o representante do Município discorre sobre a legislação aplicável, os prejuízos decorrentes, requerendo, inclusive, a responsabilização do ex-gestor, Sr. Geraldo Guedes Rodrigues, CPF XXX.931.036-XX, ex-prefeito do Município de São José do Divino/MG, gestão 2009-2012.
EXAME DE ADMISSIBILIDADE 
3.	Inicialmente, deve-se registrar que a representação preenche os requisitos de admissibilidade constantes no art. 235 do Regimento Interno do TCU, haja vista a matéria ser de competência do Tribunal, referir-se a responsável sujeito a sua jurisdição, estar redigida em linguagem clara e objetiva, conter nome legível, qualificação e endereço do representante, bem como encontrar-se acompanhada do indício concernente à irregularidade ou ilegalidade. A representação atende aos requisitos elencados no § 1º do art. 103, da Resolução-TCU 259/2014, inclusive quanto à "existência de interesse público no trato da suposta ilegalidade apontada".
3.1	Além disso, os municípios, por meio de seus representantes legais, possuem legitimidade para representar ao Tribunal, consoante disposto no art. 237, inciso III, do Regimento Interno do TCU. 
3.2	Dessa forma, a representação poderá ser apurada, para fins de comprovar a sua procedência, nos termos do art. 234, § 2º, segunda parte, do Regimento Interno do TCU, aplicável às representações de acordo com o parágrafo único do art. 237 do mesmo Regimento Interno deste Tribunal.
EXAME SUMÁRIO 
4. 	Conforme item 15 do Anexo I da Portaria-Segecex 12/2016, por se entender o processo como admissível, será realizado abaixo o exame sumário prescrito no caput do art. 106 da Resolução - TCU 259/2014, considerando-se as premissas indicadas na Instrução Normativa do TCU 63/2010, conforme segue. 
Risco para a Unidade Jurisdicionada
5.	O art. 1º da IN/TCU 63/2010, considera risco como a " (...) possibilidade de algo acontecer e ter impacto nos objetivos [da unidade jurisdicionada], sendo medido em termos de consequências e probabilidades". No caso em tela, vislumbra-se que as irregularidades apontadas pelo atual prefeito apresentam risco e podem impactar nos objetivos do convênio, e nas atividades municipais.   
Materialidade
6.	O parágrafo único do art. 1º da Instrução Normativa TCU 63/2010 define materialidade como o volume de recursos envolvidos, no presente caso, verifica-se que a mesma totalizou R$ 105.000,00, sendo R$ 100.000,00 do Ministério do Turismo, como concedente, e R$ 5.000,00 a título de contrapartida da convenente, o município de São José do Divino/MG - peça 16.
Relevância
7.	No que se refere à relevância, a Instrução Normativa TCU 63/2010 define como " (...) aspecto ou fato considerado importante, em geral no contexto do objetivo delineado, ainda que não seja material ou economicamente significativo". No caso em voga, vislumbra-se que a matéria está revestida de relevância, por envolver diretamente as finanças e governança do Município. 
8. 	Dessa forma, uma vez que foram atendidos os requisitos, caberia dar prosseguimento ao processo para maior análise, nos termos do art. 106, §3°, inciso II, da Resolução TCU 259/2014, e item 24 do Anexo I, da Portaria Segecex 12/2016.
EXAME TÉCNICO
9.	Importante frisar que, tratando-se de convênios de recursos federais, conforme decisões recentes em casos análogos, como se depreende dos Acórdão 2836/2017-TCU-Segunda Câmara, de relatoria do Exmo. Sr. Ministro Marcos Bemquerer e 3757/2015, 3758/2015, 3759/2015 e 3761/2015, todos da Segunda Câmara, da relatoria do Exmo. Sr. Ministro André de Carvalho, esta Corte vem entendendo que o controle e a fiscalização de sua execução bem como o exame da prestação de contas é atribuição primária do concedente ou repassador, o qual, se identificar alguma das hipóteses previstas no art. 8º da Lei 8.443/1992, a Lei Orgânica do Tribunal, que deverá instaurar a devida tomada de contas especial para apuração dos fatos, identificação dos responsáveis, quantificação do dano e obtenção do ressarcimento, encaminhando-a a este Tribunal para julgamento. 
9.1	Assim, não há que se adotar nenhuma medida no presente momento, uma vez que, conforme informações inseridas nos autos, o Ministério do Turismo - MTur tem conhecimento das irregularidades apresentadas pelo representante, motivo pelo qual o exame de mérito desta Representação fica prejudicado. 
9.2	Propondo-se, por necessário, ao Tribunal, informar ao representante que cabe ao órgão/entidade concedente dos recursos federais esgotar as medidas administrativas de sua alçada e, caso necessário, instaurar processo de tomada de contas especial a ser apreciado posteriormente pelo TCU. 
9.3	Por fim, cabe destacar que em pesquisa realizada nos sistemas Siconv - Plataforma +Brasil, identificou-se Tomada de Contas Especial em situação de "Inadimplência Efetiva Após Entrega da Documentação", referente ao Convênio 723873/2009, firmado entre o município de São José do Divino/MG e o Ministério do Turismo - MTur, tendo por objeto o apoio à realização da Festa de Réveillon do período de 30/12/2009 a 1º/1/2010 - peça 16. (grifo do auditor) . 
CONCLUSÃO 
10.  	A representação foi considerada aderente aos critérios de admissibilidade estabelecidos pelos Regimento Interno do TCU, art. 235 e 237, inciso III, tendo sido proposto que fosse conhecida pelo Tribunal.
10.1	Realizado o Exame Sumário, nos termos do item 15, do Anexo I, da Portaria-Segecex 12/2016, conforme prescrito no caput do art. 106 da Resolução TCU 259/2014, constatou-se que foram atendidos pelo menos um dos requisitos, cabendo dar prosseguimento ao processo, nos termos do art. 106, §3°, inciso II, da Resolução-TCU 259/2014 e item 24 do Anexo I, da Portaria-Segecex 12/2016.
10.2	O exame técnico verificou que o Ministério do Turismo tem conhecimento das irregularidades no âmbito do Convênio 723873/2009, firmado entre o município de São José do Divino/MG e o Ministério do Turismo - Mtur, tendo, inclusive, já realizado reanálise da prestação de contas. Com isso, concluiu-se que a representação estaria prejudicada no mérito, propondo ao fim, informar ao representante que cabe ao órgão/entidade concedente dos recursos federais esgotar as medidas administrativas de sua alçada e, caso necessário, instaurar processo de tomada de contas especial a ser apreciado posteriormente pelo TCU - peça 16.
PROPOSTA DE ENCAMINHAMENTO 
11.	Diante do exposto, propõe-se: 
11.1 	conhecer da presente representação, satisfeitos os requisitos de admissibilidade previstos nos arts. 235 e 237, inciso III, do Regimento Interno deste Tribunal; e no art. 103, da Resolução-TCU 259/2014, para, no mérito, considerá-la prejudicada;
11.2 	esclarecer ao representante que cabe ao órgão/entidade concedente dos recursos federais esgotar as medidas administrativas de sua alçada e, caso necessário, instaurar processo de tomada de contas especial a ser apreciado posteriormente pelo TCU;
11.3 	encaminhar cópia do acórdão que vier a ser proferido ao representante e ao Ministério do Turismo, informando-lhes que seu conteúdo pode ser consultado no endereço www.tcu.gov.br/ acordaos e que o inteiro teor dos acórdãos, incluindo os relatórios e os votos, pode ser obtido no dia seguinte ao de sua oficialização; e 
11.4 	arquivar e encerrar o presente processo, nos termos do art. 250, inciso I, do Regimento Interno do TCU."
3.	É o relatório.

não há

Não atuou.

REPRESENTAÇÃO. CONVÊNIO 723873/2009. MUNICÍPIO DE SÃO JOSÉ DO DIVINO/MG. FISCALIZAÇÃO PRIMÁRIA. COMPETÊNCIA DO ÓRGÃO CONCEDENTE. REPRESENTAÇÃO PREJUDICADA. ARQUIVAMENTO.

REPRESENTAÇÃO (REPR)

Secretaria de Controle Externo do Desenvolvimento Econômico (SecexDesen).

Relato o presente processo em razão de sorteio realizado nos termos do art. 18 da Resolução TCU 175/2005.	
2.	Conforme assentado no relatório precedente, trata-se de representação formulada pelo Município de São José do Divino/MG em face de supostas irregularidades constantes do Convênio 723873/2009, firmado entre aquela municipalidade e o Ministério do Turismo, que teve por objeto o apoio à realização da Festa de Réveillon do período de 30/12/2009 a 1º/1/2010, com valor total de    R$ 105.000,00, sendo R$ 100.000,00 provenientes da concedente e R$ 5.000,00 a título de contrapartida.
3.	O representante alegou que o então prefeito à época da celebração do convênio, Sr. Geraldo Guedes Rodrigues (CPF 207.931.036-49, gestão 2009-2012) , teria desrespeitado o estabelecido na Cláusula Terceira, inciso II, letra b, do ajuste, a seguir transcrito:
b) aplicar os recursos recebidos para execução do objeto deste Convênio e os oferecidos em contrapartida, de acordo com o Plano de Trabalho aprovado, inclusive os resultantes de eventual aplicação no mercado financeiro, quando for o caso, devendo sua movimentação realizar-se em conformidade com o disposto na Cláusula Sétima - Da Movimentação da Conta Específica e Da Aplicação dos Recursos.
4.	O Município aduziu também que o ex-prefeito teria violado as regras estabelecidas pela Lei 10.522/2002 referentes à prestação de contas.
5.	Examinado o feito, a SecexDesenvolvimento propôs conhecer da representação e, no mérito, considerá-la prejudicada (instrução às peças 17 a 19) .
6.	A representação deve ser conhecida porquanto cumpre os requisitos de admissibilidade previstos nos arts. 235 e 237, inciso III, do Regimento Interno deste Tribunal e no art. 103 da Resolução-TCU 259/2014.
7.	Quanto ao mérito, divirjo da unidade técnica. Vejamos. 
8.	O Ministério do Turismo (órgão concedente) encontra-se ciente das supostas irregularidades arguidas pelo representante, tendo, inclusive, procedido à reanálise da prestação de contas do referido Convênio 723873/2009:
a) Quanto à realização do objeto (execução física) : APROVADA COM RESSALVAS, conforme Nota Técnica de Análise nº 632/2012 - peça 8, p. 5-10; e 
b) Quanto à regularidade da aplicação financeira: APROVADA EM PARTE COM RESSALVA, conforme Parecer Financeiro nº 409/2012 - peça 8, p. 11-18.  
9.	As alegações deduzidas pelo Município, portanto, implicaram a reanálise das contas por parte do concedente, de modo que, para completa apreciação da matéria nesta Casa, faz-se necessário verificar as novas conclusões a que chegara o Ministério do Turismo.
10.	Com efeito, eventual modificação de entendimento do MTur acerca da regularidade das contas do Convênio 723873/200 consistirá em indicativo de que as supostas irregularidades arguidas pelo Município de São José do Divino/MG foram confirmadas, fato este que enseja o prosseguimento desta representação e não o arquivamento sem apreciação do mérito conforme proposto pela SecexDesenvolvimento.                	 
11.	Nesse sentido, julgo pertinente determinar ao Ministério do Turismo que encaminhe ao Tribunal de Contas da União, no prazo de trinta dias, informações sobre o referido Convênio 723873/200 ou, ser for o caso, a tomada de contas especial.
12.	De posse dessas informações, caberá à unidade técnica reinstruir a matéria e submeter ao relator proposta à luz dos novos elementos carreados ao processo.   
13.	Ante o exposto, VOTO no sentido de que seja adotado o Acórdão que ora submeto a este Colegiado.
TCU, Sala das Sessões Ministro Luciano Brandão Alves de Souza, em 16 de junho de 2020.
RAIMUNDO CARREIRO 
Relator